臺灣高等法院臺南分院民事判決　九十三年度上易字第七九號　Ｊ
　　　上　訴　人　甲　○　○
　　　訴訟代理人　郁　旭　華　律師
　　　　　　　　　王　燕　玲　律師
　　　　　　　　　送達代收人　.
　　　被 上 訴人　丙　○　○.
　　　訴訟代理人　蔡　明　樹　律師
右當事人間請求返還不當得利事件，上訴人對於中華民國九十三年二月十八日臺灣臺
南地方法院九十二年度訴字第八三一號第一審判決提起上訴，本院於民國九十三年八
月二十四日言詞辯論終結，茲判決如左：
    主    文
上訴駁回。
第二審訴訟費用由上訴人負擔。
    事    實
壹、上訴人甲○○方面：
一、聲明：求為判決(一)原判決廢棄。(二)被上訴人應給付上訴人新台幣（下同）一百零
    三萬二千二百三十一元，及自起訴狀繕本送達之翌日起至清償日止，按週年利率
    百分之五計算之利息。
二、陳述：除與原判決記載相同者予以引用外，補稱：
（一）本件之爭點所在：
  　  伊主張曾陸續給付一百零三萬二千二百三十一元與對造，經對造受領，但無法
      律上之原因，乃本於不當得利法律關係，請求對造返還系爭款項及法定遲延利
      息云云。是本件應審究者厥為：(1)對造是否確有收受伊所給付之系爭款項？(2)
      若有，兩造間之給付關係是否欠缺法律上之原因？
（二）對造是否確有收受伊所給付之系爭款項？
  １、查系爭一百零三萬二千二百三十一元，其中六萬三千八百八十二元部分（即契
      稅五萬七千三百四十八元、地政規費六千五百三十四元）係伊所給付，除有伊
      於原審提出之契稅繳款書影本乙紙及地政規費收據影本兩紙可稽外（原審卷一
      第十、十一頁），並為對造所不否認，且上開契稅繳款書及地政規費之正本均
      為伊持有，益徵系爭款項其中六萬三千八百八十二元部分確係伊所給付，事甚
      明確。
  ２、又系爭款項其中九十六萬八千三百四十九元部分（即原審卷一第十四至十七頁
      ，以黃色螢光筆標示之二十八筆）均係由安泰商業銀行台南分行000000
      000000號帳戶，轉帳至同一銀行000000000000號或000
      000000000號帳戶，而安泰商業銀行台南分行0000000000
      00號係伊之帳戶，000000000000號及00000000000
      0號則均係對造之帳戶，為兩造所不爭。易言之，系爭款項其中九十六萬八千
      三百四十九元部分，確係伊給付對造無疑。況且，對造原審訴訟代理人於原審
      言詞辯論時，亦自認：「：：有匯這些錢」、「我們不爭執原告有匯錢給被告
      」等語（原審卷一第四四頁），顯見對造確有收到前開轉帳匯款九十六萬餘元
      。
（三）兩造間之給付關係是否欠缺法律上之原因？
  １、按稱贈與者，謂當事人約定，一方以自己之財產無償給與他方，他方允受之契
      約。民法第四百零六條定有明文。又按當事人互相表示意思一致者，無論其為
      明示或默示，契約即為成立。民法第一百五十三條亦有明文。易言之，贈與固
      為無償契約，惟仍應當事人間有意思表示之合致，即贈與人有贈與自己錢財之
      意思，及受贈人有允受他人錢財之意思，其贈與契約始為成立，否則，倘徒贈
      與人有贈與之意思，而他方並無允受之意思，則雙方之意思表示既未合致，贈
      與契約自無從成立。
  ２、經查，伊主張贈與系爭款項與對造，姑不論是否附有條件及該條件效力如何，
      其本質仍係贈與，惟對造於原審始終辯稱系爭款項其中約半數係基於租賃關係
      所受領之租金，另半數則未敘明係基於何種法律關係而受領云云，易言之，對
      造始終未明確承認係本於受贈系爭款項之意思而受領之，準此，對造既無允受
      贈與標的即系爭款項之意思，則贈與契約自無從成立，應不生效力。從而，對
      造所受領之系爭款項即無法律上之原因，致伊受有損害，自應將系爭款項返還
      伊。
三、證據：援用第一審所提之證據。
貳、被上訴人丙○○方面：
一、聲明：求為判決上訴駁回。
二、陳述：除與原判決記載相同者予以引用外，補稱：
（一）本件對造訴請伊給付一百零三萬二千二百三十一元，其數額之計算式如下所示
      ：
   １、購買系爭房屋所支出之稅金、代書費用及行政規費合計六萬三千八百八十二
       元。
   ２、自八十九年四月廿九日起至九十年七月十二日止，由對造「安泰商業銀行台
       南分行」帳號000000000000綜合存款帳戶，以轉帳方式匯款至
       伊之同銀行帳號000000000000綜合存款帳戶或同銀行帳號00
       0000000000貸款扣款專戶，供伊繳納系爭房屋貸款款之用，轉帳
       金額合計九十六萬八千三百四十九元。
   ３、以上金額合計一百零三萬二千二百三十一元。
（二）伊對於對造上揭主張予以否認，茲駁斥如下：
　１、就「六萬三千八百八十二元」部分：
  （１）對造主張上揭稅費為其所支出，並提出契稅繳款書（五萬七千三百四十八元
        ）、台南市政府地規費及罰鍰收據聯單兩張（五千元及一千五百三十四元各
        一張）作為主張付款之證據云云。
　（２）但查上揭六萬三千八百八十二元並非對造甲○○所支付，而是伊支付，對造
        曾向伊週轉借款，兩造間始有資金往來（詳參見原審判決書第十三頁倒數第
        二行至第十五頁倒數第三行）。
  ２、就「九十六萬八千三百四十九元」部分：
  （１）對造此部分匯款之主張，伊只承認有收到對造甲○○轉帳匯款合計四十八萬
        八千零八十八元，此係支付八十九年四月至九十年六月對造承租使用系爭房
        屋所支付的租金（如原審卷二第六二頁附表一所示），有以下證據（詳參見
        原審判決書第二一頁第十一行至第二二頁十一行）：證人羅悅文於原審之
        證述內容，且該內容經對造所自認（原審卷一第一三三、一三四頁）。證
        人楊秀娟及楊俊榮於原審之證述內容。由系爭房屋所申請號碼00－00
        00000電話之使用情形推論（對此伊所主張之事實，對造曾為自認，原
        審卷一第一三五頁、第一五三頁最末行以下）。另系爭房屋旁「小亨利茶
        坊」（怡安路五九九之二號）之老闆呂柏泉原可證明對造居住在系爭房屋內
        ，無奈因為呂柏泉甚難聯絡，伊不得已只好捨棄傳訊該名證人。
  （２）上開租金之所以會有部分期數金額不同，乃因中間清償了部分本金而導致部
        分期數金額不同，當初兩造是約定以每期應繳之房貸本息來抵充租金，此等
        每期應繳之款項係根據銀行計算而繳納，故伊上開主張並無矛盾。
  （３）另對造在繳納系爭房屋貸款本息首期即因遲延繳納受罰違約金（參見原審卷
        一第一八五頁至第一八八頁），甚至還有被多期催款不繳害得銀行對及對造
        聲請發支付命令之記錄（原審卷二第二九頁）。
　（４）伊主張對造另於民國（下同）八十九年十月廿三日匯款一萬七千元、八十九
        年十月廿六日匯款三萬元及八十九年十二月七日匯款一萬一千八百十六元，
        合計五萬八千八百十六元，則為對造清償在八十九年五月二日向伊借款十一
        萬五千三百八十元之部分款項，尚有五萬六千五百六十四元未還（詳參見原
        審判決書第十六頁第七行至同頁第十五行）。
  （５）以上伊收到匯款之金額合計為五十四萬六千九百零四元，其他超過上揭數目
        部分（即四十二萬一千四百四十五元，九十六萬八千三百四十九元減去五十
        四萬六千九百零四元），則為對造利用當時持有伊在安泰商業銀行台南分行
        帳號000000000000存款帳戶之存摺及提款卡之便，運用臨櫃存
        款、轉帳匯款、在提款機及櫃台提款等方式交錯運用，以奇怪的手法強行灌
        水造成外觀似乎有甚多金錢匯入伊存款帳戶內的假象，此外，伊另發現許多
        對造以同一奇怪之手法造成匯款予伊假象之證據（詳參見原審判決書第十六
        頁倒數第五行至第二一頁第七行）。
（三）法律上之爭點：
　１、對造支付系爭房屋之銀行貸款本息部分是基於何種法律關係（租賃或贈與）？
      就此伊主張對造支付系爭房屋之銀行貸款本息部分是基於租賃關係而應付之租
      金，雖兩造間未訂有書面之租賃契約書，並以每月應繳之銀行貸款本息充作租
      金數額，此在民間亦是常見之現象，退步言之，倘若鈞院仍認為兩造未存在租
      賃關係，則因對造曾使用上揭房屋，則其所支出之款項亦屬使用系爭房屋之代
      價，不應要求伊返還（詳參見原審判決書第二三頁第六行至第二四頁第三行）
      。
  ２、倘若依對造主張系爭房屋是因為結婚而購買（伊否認之），則在兩造確定無法
      結婚後，對造依據何項法律關係請求返還已支出之貸款？難以自圓其說，對造
      主張依民法第一百七十九條及類推適用民法第九百七十九條之一規定，認為購
      買系爭房屋是預想「他日不結婚」作為「支付金錢為贈與方式」之解除條件，
      現兩造既然已無結婚之望，則認為伊有不當得利云云，均非可採，本件糾紛依
      對造所言充其量僅係單純贈與契約（伊仍否認之），該贈與契約早已合法生效
      ，伊並無任何不當得利可言（詳參見原審判決書第二四頁第四行至第同頁最末
      行）。
    理　　由
一、上訴人起訴主張：兩造本為男女朋友關係，於八十九年二月間，為預作日後結婚
    之打算，乃合意以被上訴人名義購買房屋一幢，除購屋所需之稅金，代書費用及
    行政規費合計六萬三千八百八十二元均由伊繳納外，並由伊之安泰商業銀行帳號
    000000000000之帳戶轉帳匯款至被上訴人之同銀行0000000
    00000、000000000000號帳戶內，供對造繳納貸款扣款用，自
    八十九年四月二十九日起至九十年七月十二日止，轉帳金額共計九十六萬八千三
    百四十九元，上開金額合計為一百零三萬二千二百三十一元。嗣因對造另交其他
    友人，致當初合意購屋係為結婚定居之用之前條要件，已不復成就，然系爭標的
    房屋確實登記為對造所有，而伊之所以支付前揭金額，係基於附解除條件之贈與
    ，茲兩造既無法實現結婚之目的，此附解除條件之贈與當然失其效力，受贈人依
    民法第一百七十九條規定，自應將其所受利益返還於贈與人，爰依民法第一百七
    十九條之規定，請求被上訴人應返還前揭贈與之一百零三萬二千二百三十一元，
    及自起訴狀繕本送達對造之翌日起至清償日止，按週年利率百分之五計算之利息
    等語。
二、被上訴人則以：上訴人所主張之一百零三萬二千二百三十一元中，實際收到之數
    額合計為五十四萬六千九百零四元，其中四十八萬八千零八十八元係支付八十九
    年四月至九十年六月之房租，另對造曾匯款五萬八千八百十六元（於八十九年十
    月廿三日匯款一萬七千元、八十九年十月廿六日匯款三萬元及八十九年十二月七
    日匯款一萬一千八百十六元），則係清償在八十九年五月二日向伊借款十一萬五
    千三百八十元之部分款項（扣減後尚有五萬六千五百六十四元未還）；其餘對造
    所主張之金額：購買系爭房屋所支出之稅金、代書費用及行政規費合計「六萬三
    千八百八十二元」部分並非對造所支付，而係上訴人所支付。超過上揭數目部分
    ，則係對造利用當時持有被上訴人在安泰商業銀行台南分行帳號0000000
    00000存款帳戶之存摺及提款卡之便，運用臨櫃存款、轉帳匯款、在提款機
    及櫃台提款等方式交錯運用，以奇怪的手法強行灌水造成外觀似乎有甚多金錢匯
    入被上訴人丙○○存款帳戶內的假象。其次，對造所主張依民法第一百七十九條
    及類推適用民法第九百七十九條之一規定，認為購買系爭房屋是預想「他日不結
    婚」作為「支付金錢為贈與方式」之解除條件，現兩造既然已無結婚之望，則認
    為伊有不當得利云云，被上訴人否認之，因兩造間並無任何實質婚約關係，再退
    一步縱如對造所言，兩造曾經提過結婚（伊否認之），也與上揭民法第九百七十
    九條之一所規定情形不同，不得任意類推適用等語置辯。
三、上訴人主張：兩造本為男女朋友關係，於八十九年二月間，為預作日後結婚之打
    算，乃合意以被上訴人名義購買房屋一幢，除購屋所需之稅金，代書費用及行政
    規費合計六萬三千八百八十二元均由伊繳納外，並由伊之安泰商業銀行帳號00
    0000000000之帳戶轉帳匯款至被上訴人之同銀行000000000
    000、000000000000號帳戶內，供對造繳納貸款扣款用，自八十
    九年四月二十九日起至九十年七月十二日止，轉帳金額共計九十六萬八千三百四
    十九元，上開金額合計為一百零三萬二千二百三十一元之事實，固據提出買賣契
    約書、匯款明細表、房屋貸款扣款資料卡、存款交易明細表、利息收據、土地及
    建物登記簿謄本、房屋契稅、規費證明書、發票等件附於原審卷為證，被上訴人
    就其曾收到五十四萬六千九百零四元不爭執，對超過此數額之金額則否認曾收受
    ，且辯稱：五十四萬六千九百零四元部分，其中四十八萬八千零八十八元係上訴
    人支付予被上訴人之租金，另五萬八千八百十六元係上訴人清償向被上訴人之借
    款，並兩造從無任何婚約，無從成立附解除條件之贈與契約，且縱如上訴人所言
    ，亦不能類推適用民法第九百七十九條之一規定，而得依民法第一百七十九條規
    定主張不當得利返還請求權等語，是本件應審究者厥為（一）被上訴人究竟收受
    上訴人多少金額？（二）上訴人是否得主張附解除條件之贈與契約之解除條件已
    成就，上訴人得主張不當得利返還請求權？
（一）如上所述，被上訴人自認曾收受上訴人所匯五十四萬六千九百零四元，而就其
      餘數額則否認之，被上訴人並以交叉比對無摺存款證明、銀行提款資料及支付
      上揭火險之付費收據及保險單等方式證明房屋契稅、地政規費、代書費、房屋
      火災保險均由被上訴人自行繳納，本院亦依之查明，被上訴人所證屬實，另上
      訴人亦未能證明其確為被上訴人繳納該些金額或曾匯款入被上訴人上揭帳戶內
      ，是就此部分之金額，尚難認上訴人已給付被上訴人其餘四十二萬一千四百四
      十五元。
（二）按「當事人主張有利於己之事實，就其事實有舉證之責任，民事訴訟法第二百
      七十七條定有明文。又原告於起訴原因已有相當之證明，而被告於抗辯事實並
      無確實證明方法，僅以空言爭執者，當然認定其抗辯事實之非真正，而應為被
      告不利益之裁判，本院十八年上字第一六七九號著有判例可資參照。經由銀行
      以電匯金錢與他人，依現行銀行實務作業，匯款單據上不必載明匯款原因，『
      自無從僅以電匯之事實證明匯款之原因』，而本件上訴人前曾主張本件匯款新
      台幣一百零三萬元為被上訴人向伊之借款，訴請被上訴人返還，因無法舉證而
      受敗訴之判決，系爭匯款既非被上訴人向上訴人之借款，上訴人於本件主張系
      爭匯款並無法律上之原因，應可認為已有相當之證明，參酌前述法條、判例，
      即應由被上訴人就所辯系爭匯款係上訴人借予陳○堅、伊僅提供伊之帳戶供上
      訴人使用等情負舉證責任，被上訴人才能免責」，最法法院八十七年度台上字
      第七三０號判決參照。上訴人雖主張上揭其給付被上訴人五十四萬六千九百零
      四元，係其基於附「兩造不結婚」為解除條件之贈與而為，現解除條件已成就
      ，兩造間之贈與不生效力，被上訴人所受之贈與，原因已不存在，上訴人自得
      依不當得利規定，請求被上訴人返還所受之贈與云云，然被上訴人堅詞否認上
      揭金額為上訴人基於附「兩造不結婚」為解除條件之贈與，辯稱：係基於上訴
      人使用伊房屋而給付之租金等語。經查：
  １、上訴人雖曾匯款與被上訴人五十四萬六千九百零四元，然就匯款之原因事實及
      法律關係一直未能舉證證明，依上揭判決意旨，自無從僅以電匯之事實證明匯
      款之原因即為贈與或為附解除條件之贈與。
  ２、次按除解除條件之法律行為，於條件成就時失其效力，固為民法第九十九條第
      二項所明定，惟附條件之法律行為，非但其條件之成就或不成就須繫於不確定
      之偶然外，更須該條件未與公序良俗相違反者，始足當之，苟該條件有違反於
      公序良俗者，應認所附之條件係無效之約定。本件上訴人主張其對被上訴人之
      贈與係以將來兩造不結婚為解除條件之贈與，惟縱在訂有婚約之情況下，依民
      法第九百七十五條之規定，婚約既不得請求強迫履行，更何況依上訴人之主張
      ，兩造尚僅止於有日後結婚之想法而已，尚不足與訂有婚約之情況相比，是上
      訴人所主張之「日後兩造不結婚」之條件，顯已違反公序良俗，則以此為解除
      條件之法律行為，此條件當屬無效，應認兩造間之贈與係屬單純之贈與。至於
      上訴人援引民法第九百七十九條之一：「因訂婚而為贈與者，於婚約無效、解
      除或撤銷時，當事人之一方，得請求他方返還贈與物」之規定，認兩造以日後
      不結婚為解除條件，得類推適用民法第九百七十九條之一之規定云云。按民法
      第九百七十五條雖規定婚約不得強迫履行，然婚約係男女雙方已決定結婚，在
      擇定日期舉行結婚典禮前之約定，男女雙方雖尚未依民法第九百八十二條所定
      公開儀式及二人以上之證人而為結婚，然雙方對於即將舉行結婚儀式，共組家
      庭之認識為屬一致，苟無特殊情況發生，雙方對於日後結婚之結果均不致有所
      疑慮，是以婚約亦屬民法親屬編所規範之訂立婚約之雙方，不論係基於習俗或
      其他原因，大都會交付一定之物品以為婚約之證明或憑籍。至於在訂立婚約後
      ，如有特殊情況發生，造成婚約有無效、解除或撤銷之情事，則基於婚約而為
      之贈與究竟得否請求返還，因牽涉到是否有違反公序良俗之疑義，造成解釋上
      之紛擾，是以民法親屬編乃特別增訂第九百七十九條之一，明定在此情況下，
      當事人之一方得請求他方返還贈與物，此觀該條之立法理由自明，是民法第九
      百七十九條之一係屬特別規定，必須係在訂有婚約而為贈與時，如有婚約無效
      、解除或撤銷之情況下，始得請求返還贈與物，不符此情況之其他贈與，並無
      比附援引該條規定之餘地。本件縱如上訴人所言，其所為之贈與係基於日後結
      婚之意思而為贈與，然雙方間既無訂立婚約，自不得類推適用民法第九百七十
      九條之一之規定而為請求。再上訴人主張其所附之解除條件「兩造不結婚」，
      究何所指？如何而得確認條件是否成就？蓋兩造間既無婚約存在，無法如訂有
      婚約者，在婚約無效、解除或撤銷等情況，均有一定之標準而為認定。而如何
      認定「兩造不結婚」之條件是否已成就？是否如上訴人所陳，有「因被上訴人
      於後另交其他友人」之情況，即可認兩造不結婚之條件已成就，蓋現在兩造均
      未婚，且縱有一造或兩造均已結婚，亦不能絕對排除日後不會有其他情況發生
      之可能，是除非有一造已處於絕對不可能結婚之情況下，否則該解除條件永遠
      無法確定已成就，惟只要年滿十八歲（男）或十六歲（女）之人，只要無婚姻
      存在，縱使有離婚或其他情況發生，均有結婚能力，是上訴人所謂「兩造不結
      婚」之解除條件，無疑係永遠無法確定其是否發生之條件，益足認此解除條件
      確屬有違公序良俗而無任何意義存在。
  ３、上訴人復主張：伊主張贈與系爭款項與對造，姑不論是否附有條件及該條件效
      力如何，其本質仍係贈與，對造始終未明確承認係本於受贈系爭款項之意思而
      受領之，準此，對造既無允受贈與標的即系爭款項之意思，則贈與契約自無從
      成立，應不生效力。從而，對造所受領之系爭款項即無法律上之原因，致伊受
      有損害，自應將系爭款項返還伊云云。惟按稱贈與者，謂當事人約定，一方以
      自己之財產無償給與他方，他方允受之契約，民法第四百零六條定有明文。被
      上訴人抗辯：上訴人匯款中之四十八萬八千零八十八元，係上訴人支付八十九
      年四月至九十年六月承租使用系爭房屋之租金等語，業經證人即被上訴人之妹
      妹羅悅文於原審證述：我姊姊有買一間房子在怡安路，原本是我們二個要住的
      ，我在台南讀書已經讀了四年了，因為原告住在那邊，所以我沒有住在那邊，
      我姊姊租給原告，然後他住在高雄。‧‧‧因為原告有得罪一些人，所以他沒
      有辦法回到怡安路租處，所以拜託我幫忙他到怡安路租處拿一些東西，房間內
      都是他的東西等語明確（見原審卷第一三三至一三四頁），上訴人就曾經請證
      人羅悅文到系爭房子拿東西，曾因與人結怨而遭致其舅舅所有車號ＵＰ—二九
      ０二號之車子在系爭怡安路房子被人砸毀，及曾攜被上訴人之證件將在系爭房
      子之電話申請拆機等情（見原審卷第一三五頁至一五三頁），顯見證人羅悅文
      所證與事實相符，則上訴人確曾租住於系爭房子，而上揭款項應係上訴人使用
      系爭房子之代價，至於租金是否過高及租金數額不一，乃取決於兩造當初議價
      之過程及結果以何為標準（如被上訴人辯稱係以上訴人為其支付貸款為計算租
      金標準等），非可專以租金過高及不一，即否認上訴人曾租住於系爭房子，亦
      即上訴人匯款係用以支付使用系爭房屋之對價，殆可斷言，則上揭金額非係無
      償而給予被上訴人，另五萬八千八百十六元部分被上訴人認係上訴人清償伊之
      借款，兩造容或就此尚有爭執，然被上訴人非係基於無法律上之原因而取得，
      是就此部分匯款金額，上訴人一直無法舉證證明係基於贈與之意思給付被上訴
      人，一如前述，反而被上訴人辯稱係有法律上之原因而取得乙節尚屬可信。
（三）綜此，被上訴人究竟收受上訴人給付之金額應為五十四萬六千九百零四元，其
      餘部分上訴人並不能舉證證明，自難信伊曾給付被上訴人其餘之四十二萬一千
      四百四十伍元，而上訴人亦未能證明給付被上訴人五十四萬六千九百零四元係
      基於贈與契約，更不得主張附「兩造不結婚」為解除條件之贈與契約之解除條
      件已成就，被上訴人取得上揭款項係無法律上之原因，而上訴人既未能證明被
      上訴人取得上揭款項，係無法律上之原因，上訴人自不得主張不當得利返還請
      求權。
四、綜上所述，本件上訴人主張，為不足採，被上訴人抗辯，尚屬可信。從而，上訴
    人主張本於不當得利之之法律關係，請求被上訴人給付一百零三萬二千二百三十
    一元及自起訴狀繕本送達之翌日起算之法定遲延利息，為無理由，不應准許。原
    審為上訴人敗訴之判決，及駁回其假執行之聲請，並無不合。上訴意旨指摘原判
    決不當，求予廢棄改判，為無理由，應予駁回。
五、據上論結，本件上訴為無理由，依民事訴訟法第四百四十九條第一項、第七十八
    條，判決如主文。
中　　　華　　　民　　　國　　九十三　　年　　　七　　　月　　 　九　　 日
　　　　　　　　　　　　　　　　　　臺灣高等法院臺南分院民事第四庭
~B1審判長法官　林　　金　　村
~B2　　　法官　曾　　平　　杉
~B3　　　法官　袁　　靜　　文
右為正本係照原本作成。
不得上訴。
中　　　華　　　民　　　國　　九十三　　年　　　七　　　月　　 　九　　 日
~B法院書記官　吳　　銘　　添
